【裁判字號】    97,上易,3206
【裁判日期】    980624
【裁判案由】    妨害名譽
【裁判全文】
臺灣高等法院刑事判決                97年度上易字第3206號
上  訴  人
即 自 訴人  永達保險經紀人股份有限公司
代  表  人  甲○○
代  理  人  簡維能律師
            吳憲昌律師
被      告  丙○○
            乙○○
上列上訴人因被告妨害名譽案件，不服臺灣臺北地方法院97年度
自字第95號，中華民國97年11月10日第一審判決，提起上訴，本
院判決如下：
    主  文
上訴駁回。
    理  由
一、本案經本院審理結果，認第一審判決以不能證明被告丙○○
    、乙○○犯罪，而為無罪之諭知，經核並無違誤，應予維持
    ，並引用第一審判決書所記載之證據及理由（如附件）。
二、自訴人上訴意旨略以：被告丙○○、乙○○於民國九十六年
    十二月二十日上午十時許，公然在臺北市○○○路○段七十
    九號之自訴人營業所樓下走廊，分別以身著白布條、持黃色
    廣告刊板（下稱本案抗議衣物），其上分別記載有「永達保
    險坑殺保戶」、「壽險金光黨永達保險經紀人公司」、「壽
    險金光黨永達保經」（下稱本案行為）等情緒性、抽象性且
    具有對人格貶損之言詞，謾罵自訴人，核屬刑法第三百零九
    條第一項之公然侮辱行為。又自訴人係保險經紀人公司，經
    營業務內容為推廣、招攬各保險公司之保險商品，保戶於購
    買保險商品時，須填載要保書，保險公司亦會交付保單等文
    件，並會給予契約審閱期，自知悉所購買者為保險商品，被
    告二人並非自訴人保戶，雖受保戶所託，但於取得保戶之資
    料時，必深知保戶所購買者為保險商品而無誤認為存款之虞
    ，且屬私人間民事糾紛，被告二人係受保戶所託，當對其受
    託事務盡其注意義務，且自訴人設有健全之保戶申訴制度，
    法律制度上亦設有解決民事糾紛之程序，被告二人竟捨此不
    為，竟以無干之言論，而為前揭行為，實屬嚴重損及自訴人
    名譽之故意行為，為此懇請鈞院撤銷原判決，另為被告有罪
    之判決云云。
三、經查：
  (一)被告二人所持本案抗議衣物上，雖有前揭文句，然此係因自
    訴人所屬業務員曾以優惠存款名義，向民眾招攬保險，而與
    部分保戶產生糾紛，且此一糾紛，經臺北市政府消費者保護
    官調查後，認自訴人公司旗下多名業務員為賺取高額佣金，
    以「優惠存款」、「退休理財規劃」之名義，並藉「存款送
    免費保險」、「提款免利息」等不實話術，致數十名民眾陷
    於錯誤，將與年收入顯不相當之高額金錢或養老金存入所謂
    「帳戶」，俟首次提款或收到保險費繳納通知後，始知所謂
    的「存款」竟是儲蓄險，所謂「借款」竟是用保單向保險公
    司貸款，當發現受騙欲解約時，依約也只能拿回三分之一以
    下之金錢，本府收到申訴該公司不當行銷手法之案件迄今已
    達數十件之多，縱該公司強調其業務員皆有揭露正確之消費
    資訊，否認有不當行銷保單情事，惟從申訴資料及受害消費
    者之陳述中發現，所指摘之行銷話術及廣告單大同小異，似
    透過同一教育訓練所致；且大部分受害消費者根本無資力繳
    納每年高額之保險費，如定期繳納高額保險費將導致生活難
    以為繼，顯悖於一般人理財規劃之常情，更顯自訴人公司之
    辯解殊難採信，該公司欲以不實資訊欺騙不知情消費者，賺
    取高額佣金之意圖昭然若揭，損害消費者權益甚鉅等情，並
    以自訴人及其業務員多人涉及詐欺罪嫌，函送臺北市政府警
    察局刑事警察大隊偵辦，此有臺北市政府九十七年一月二十
    五日府法保字第○九七三○二五一○○○號函在卷可稽（見
    原審卷第46頁）；且工商時報九十三年十月二十八日頭版新
    聞，曾以「保發中心董座周國端踢爆：保險業五大弊端像金
    光黨」為標題，刊載時任財團法人保險事業發展中心董事長
    周國端指出有部分投資型保單利用金融專業知識與消費者的
    貪婪，設計產品收取保費，這樣與金光黨有什麼兩樣之意見
    ，則有該報影印之節本附卷可佐（見偵查卷第55頁）；又自
    九十六年十一月底，有抗議民眾表示，當初自訴人公司之業
    務員聲稱是優惠存款，並強調存款送免費保險，只要年繳新
    臺幣（下同）三十萬元，存款二十年，年利率百分之三，屆
    時可領回本金加利息約七百多萬元，實繳六年後還可無息領
    款，錢是存在保險公司，甚至有自訴人公司之前業務員爆料
    ，是公司要求以「增額優惠帳戶」為話術，去招攬保險，金
    管會調查後，認自訴人有把終身增額壽險，包裝成優惠保險
    帳戶，標榜利率比銀行高許多，涉嫌不當招攬，爆發集體客
    訴，金管會因而對自訴人予以重罰二百七十萬元罰款，並要
    求限期改善，有中國時報九十七年二月六日剪報影本一紙附
    卷可憑（見原審卷第45頁反面）；再參以自訴人之代表人甲
    ○○亦不否認有客戶申訴遭業務員以存款名義遊說投保之情
    事存在，此經甲○○陳明在卷（見偵查卷第87頁）。從而被
    告二人既受保戶所託向自訴人爭取權利，並依相關資訊，認
    為自訴人確有利用金融專業之不當話術招攬保險，致數十名
    民眾陷於錯誤，將與年收入顯不相當之高額金錢或養老金存
    入所謂「帳戶」而誤予投保，嗣後始知所謂的「存款」竟是
    儲蓄險，所謂「借款」竟是用保單向保險公司貸款，當發現
    受騙欲解約時，依約更只能拿回三分之一以下之金錢，且大
    部分受害消費者根本無資力繳納每年高額之保險費，如繼續
    定期繳納高額保險費將導致生活困難之情形，自訴人之業務
    員顯有為賺取高額佣金，而以不實資訊欺騙消費者之虞，被
    告二人遂以「坑殺保戶」及引用周國端所述「金光黨」等詞
    ，自有相當理由確信所為上開言論為真實，尚非全然憑空故
    意杜撰、虛妄之詞，更與自訴人被指摘之不當招攬保險之手
    法，亦非毫無相干之言論。況意見表達及尋求救濟，本可自
    行選擇不同方式及管道，被告二人受保戶所託，縱不循自訴
    人所設之保戶申訴制度或提起民事訴訟，自不能據此任指為
    不法。綜上，被告二人受保戶所託尋求救濟，並認自訴人有
    以不實資訊欺騙消費者之虞，甚至有消費者將因此陷於生活
    困境，遂選擇以本案行為表達嚴重及沈痛之抗議，顯意在喚
    起自訴人、主管機關及社會大眾注意其等之糾紛，殊難認被
    告二人有以上開言詞損害自訴人名譽之故意。
  (二)綜上證據與論述，被告二人所為本案行為，實難認係出於公
    然侮辱犯意之故意行為，自難論以公然侮辱罪責。此外，復
    查無其他積極證據，足資證明被告二人有自訴人所指之本件
    犯行，因認不能證明被告二人犯罪，從而原審為被告二人無
    罪之諭知，核無不當。自訴人上訴意旨，仍執陳詞，認被告
    二人係以本案行為故意損害自訴人名譽，應科以公然侮辱罪
    云云，指摘原判決不當，為無理由，應駁回其上訴。
據上論斷，應依刑事訴訟法第三百七十三條、第三百六十八條，
判決如主文。
中    華    民    國    98    年    6     月    24    日
                  刑事第二十一庭審判長法  官  蘇隆惠
                                      法  官  許永煌
                                      法  官  曾家貽
以上正本證明與原本無異。
不得上訴。
                                      書記官  任正人
中    華    民    國    98    年    7    月      3    日


司法院資訊處製作；財團法人民間司法改革基金會備份。
